灣高雄地方法院民事裁定　　　　　　　96年度家抗字第22號
抗　告　人　施秉慧律師
相　對　人　慶豐商業銀行股份有限公司
法定代理人　丁○○
代　理　人　丙○○
被繼承人　　甲○○
當事人間聲請指定遺產管理人事件，抗告人對於民國96年2月13
日本院96年度財管字第7號第1審裁定提起抗告，本院管轄之第2
審法院裁定如下：
    主      文
原裁定廢棄。
選任乙○○（身分證統一編號：Ｚ000000000號，住高雄縣鳳山市
○○街5號）為被繼承人甲○○之遺產管理人。
聲請及抗告費用共新臺幣貳仟元由被繼承人甲○○之遺產負擔。
    理      由
一、相對人於原審之聲請意旨略以：被繼承人甲○○（男，民國
    ○○年○月○○日生，生前最後住所：高雄市苓雅區○○○路274
    巷7號）生前於民國（下同）93年3月26日向相對人借款新臺
    幣（下同）40萬元後逾期未按期繳款，相對人乃提供擔保金
    於95年1月11日聲請假扣押並執行在案，茲因被繼承人並無
    任何財產，相對人乃欲撤回假扣押之強制執行程序以領回擔
    保金，惟被繼承人甲○○嗣後於95年3月29日死亡，其全體
    繼承人亦依法向本院聲明拋棄繼承並經准予備查在案，今為
    使相對人得以依法催告後取回假扣押之擔保金，爰聲請指定
    被繼承人之弟妹乙○○或林美金或為被繼承人甲○○之遺產
    管理人等語。
二、本件抗告意旨略以：
    抗告人雖向高雄律師公會登錄同意擔任遺產管理人，但依照
    法院一般作業慣例，法院多會先以電話徵詢欲指定律師之意
    願，並做成電話紀錄，讓欲指定之律師得以表示意見，但本
    件原審法院事前並未為任何徵詢抗告人是否有承辦意願之意
    見，即逕自指定抗告人。又抗告人目前正在處理中之遺產管
    理人案件已達11件之多，致抗告人實無力再處理本案。另被
    繼承人甲○○並無其他任何財產，雖抗告人擔任律師一職，
    亦有維護社會正義之理想，但律師執業亦有合理之成本，而
    擔任遺產管理人不包括人力成本等，僅考量應支付之規費及
    登報等費用，即高達4、5千元，在被繼承人無任何遺產下，
    不僅無法取得報酬，且上開管理遺產所需費用，亦支出無憑
    ，其不利於抗告人事務所之經營，而間接損及抗告人其他委
    託人之利益。對於遺產管理人之選定，法院雖具有裁量權，
    ，但仍應考量其適切性、公平性等，而非恣意指定，故應以
    指定對遺產情況了解較深者及依社會一般人之情感認為優先
    者為先，本案被繼承人之繼承人林美金及乙○○均已成年，
    雖均已依法拋棄繼承，但本件被繼承人之遺產並不複雜，其
    二人應有能力處理，且與被繼承人為兄弟姊妹關係，關係密
    切，對被繼承人遺產應有相當之了解，雖其等陳明無意願擔
    任遺產管理人，但本於其係被繼承人最近之親屬，不論就公
    私法益或親屬感情考量，仍應認為其等應盡相當之義務，故
    選任其等擔任遺產管理人應為適當，且較符合社會一般人之
    情感。為此，爰請求廢棄原裁定，另行選任適當之遺產管理
    人等語。
三、按，繼承開始時，繼承人之有無不明者，由親屬會議於1個
    月內選定遺產管理人，並將繼承開始及選定遺產管理人之事
    由，向法院報明；無親屬會議或親屬會議未於前條所定期限
    內選定遺產管理人者，利害關係人或檢察官，得聲請法院選
    任遺產管理人，並由法院依前項規定為公示催告；又先順序
    繼承人均拋棄其繼承權時，由次順序之繼承人繼承。其次順
    序繼承人有無不明或第四順序之繼承人均拋棄其繼承權者，
    準用關於無人承認繼承之規定，民法第1177條、第1178條第
    2 項及第1176條第6項分別定有明文。次按，選任遺產管理
    人，法院有裁量權，法院應依職權選任適當之人為遺產管理
    人，如經選任確定，即有擔任遺產管理人之義務；惟法院選
    任遺產管理人雖具有裁量權，惟此裁量權之行使，並非漫無
    限制姿意指定，而係仍應考量其適切性、公平性等，故自應
    以指定對遺產情況了解較深者、較符合社會一般人之情感認
    知、該件遺產管理案件相關法律程序之複雜性、所選任之遺
    產管理人是否有能力管理及能否為公平處理等因素後，而以
    符合上開條件中較多者為優先選任之人選，合先敘明。
四、經查：
（一）抗告人主張之上揭事實，業據其提出本院95年度財管字第
      120號、96年財管字第7號裁定、抗告人擔任遺產管理人案
      件明細表各1份等為證，經核無誤，堪信屬實。
（二）本院審酌：
　１、抗告人雖為律師並登記願意擔任遺產管理人，惟原審法院
  　　事前並未徵詢抗告人，未使抗告人有表明其是否願意擔任
    　本件遺產管理人意見之機會，即逕自指定抗告人，有違程
      序保障及侵害當事人權益之慮。
  ２、本件抗告人與被繼承人甲○○並不認識，無親無故；而抗
      告人為律師，係以經營律師業務之收入做為賺取生活之資
      之人，其經營律師事務所必須支出相當之人事、水電、設
      備等成本，如未收取合理之報酬及利潤，即無從經營維持
      其事務所業務之營運以維生，故法院自無強求其不收取任
      何報酬或利潤而免費擔任遺產管理人之理。查，本件被繼
      承人並無任何遺產，有本院調取之被繼承人財產資料在卷
      可稽，如選任抗告人擔任遺產管理人，抗告人將來勢必無
      法從被繼承人之遺產取償，而無從支付其處理本件所須之
      人事費用等成本支出，將有害於其事務所之經營及維持，
      故如僅以律師之故，即逕自指定與被繼承人無親無故之抗
      告人為遺產管理人，自有違公平及侵害抗告人權益之處。
  ３、查，乙○○係被繼承人甲○○之弟弟，因被繼承人甲○○
      無子女，且父母均已死亡，故為被繼承人之最近親屬，其
      雖已拋棄繼承權，惟擔任遺產管理人與拋棄繼承權乃不同
      之層面，不容混為一談，尚不得遽認拋棄繼承者即不適任
      遺產之管理人。而衡諸我國社會上一般人之情感認知，父
      母子女兄弟姐妹間，具有深厚之血緣、感情、及親宜關係
      ，彼此間互相為其中之一方處理身後之相關事務，係屬當
      然且應盡之義務，故本件如選任乙○○為被繼承人甲○○
      之遺產管理人，自符合上述之國人情感認知，並符合公平
      合理及社會一般人之期待。
  ４、又乙○○係被繼承人甲○○之弟弟，衡情其對被繼承人遺
      產應有相當之了解，且較抗告人清楚，另因其係被繼承人
      甲○○之弟弟之故，其應會善盡遺產管理人應有之注意義
      務。
  ５、另因被繼承人並無任何財產，且相對人僅是因欲催告後領
      回假扣押強制執行程序之擔保金，故本件遺產管理案件之
    　相關法律程序並複雜性，乙○○應能勝任。
  ６、綜上所述，本件抗告人之抗告為有理由。而乙○○雖已表
      明無意願擔任遺產管理人，惟其符合指定對遺產情況了解
      較深者、較符合社會一般人之情感認知、有能力管理、能
      公平處理本件遺產等條件。故本件如由其擔任遺產管理人
      ，顯較律師或其他人擔任，更符合社會一般人之常情、合
      理期待及公平正義。是本件抗告意旨指摘原裁定為不當，
      求予廢棄，為有理由，應由本院廢棄原裁定，並重為選任
      乙○○為被繼承人甲○○之遺產管理人，處理關於被繼承
      人甲○○遺產之相關法律關係，爰裁定如主文所示。
五、據上論結，本件抗告為有理由，爰依非訟事件法第157條、
    第24條第1項、第46條，民事訴訟法第492條，裁定如主文。
中　　華　　民　　國　　96　　年　　10　　月　　8 　　日
                    家事法庭 審判長法  官   廖家陽
                                   法  官   吳宏榮
                                   法  官   郭文通
上為正本係照原本作成。
如不服本裁定應於送達後10日內向本院提出再抗告狀，並繳納裁
判費新台幣1,000元。
再為抗告應以適用法規顯有錯誤為理由，並經本院之許可，該許
可以原裁定所涉及之法律見解具有原則上之重要性者為限。
中　　華　　民　　國　　96　　年　　10　　月　　8 　　日
                                   書記官 　張琇晴
